【裁判字號】    92,訴,290
【裁判日期】    920716
【裁判案由】    殺人未遂等
【裁判全文】
臺灣臺南地方法院刑事判決                          九十二年度訴字第二九號
    公  訴  人  臺灣台南地方法院檢察署檢察官
    被      告  周雙福
    指定辯護人  本院公設辯護人甲○○
右列被告因殺人未遂等案件，經檢察官提起公訴（九十一年度偵字第一二二０五號）
，本院判決如左：
    主  文
周雙福對於公務員依法執行職務時，施強暴脅迫，處有期徒刑拾月，扣案之菜刀壹把
沒收；又於公務員依法執行職務時，當場侮辱，處有期徒刑肆月。應執行有期徒刑壹
年，扣案之菜刀壹把沒收。
    事  實
一、周雙福因另涉傷害案件，經本院於民國（下同）九十一年十月三十一日，以南院
    刑緝字第○○○五一五號發佈通緝。台南縣警察局永康分局大橋派出所警員陳明
    得悉上情，遂於九十一年十一月一日下午五時三十分許，單獨未攜警槍前往台南
    縣善化鎮牛庄里六四號周雙福住處，並於向周雙福之兄周川泉打探周雙福下落時
    ，得知周雙福雖在屋內但有暴力拒捕之可能，遂電請台南縣警察局善化分局安定
    分駐所警員丁○○前往支援，丁○○因而身著制服並配帶警槍與同所警員丙○○
    （亦著制服，但配帶警棍）於是日下午六時許到場配合陳明典緝捕周雙福。該等
    警員向身處大門上鎖房屋內之周雙福表明警察身分，並告知其現經本院發佈通緝
    ，要求其一同前往台南縣警察局安定分駐所製作筆錄，周雙福聽聞後，隨即以穢
    語三字經辱罵該等依法執行逮捕職務之員警，並出言恫稱：「誰要抓我就要給你
    死」、「要讓你死」等語脅迫警員丁○○、陳明典、丙○○等三人，丁○○再度
    要求周雙福配合，周雙福竟基於傷害之犯意，手持其所有之菜刀一把衝出屋外，
    朝丁○○、丙○○及陳明典揮舞追趕，丁○○等三人因而退至庭院，多次對喝令
    周雙福將菜刀放下，然周雙福不聽勸阻，丁○○於是對空鳴槍示警，陳明典及丙○○則以警棍及木棍敲擊周雙福手臂欲擊落菜刀未果，周雙福非但置之不理，反
    而執意持菜刀追趕丁○○，丁○○一路面向周雙福往後退步，卻因不熟悉地形且
    時值天色昏暗，不慎撞及圍牆倒地，周雙福見狀高舉手中之菜刀，迎面欲朝丁○○砍下，而對於依法執行職務之公務員施強暴行為，丁○○因生命、身體遭受立
    即之危害，遂即刻朝周雙福左胸開槍射擊一發，周雙福中彈倒地，旋經丁○○等
    電請救護車送醫後逮捕銷案，並扣得前述菜刀一把（周雙福傷害未遂部分未據告
    訴）。
二、案經台南縣警察局善化分局報請臺灣臺南地方法院檢察署檢察官偵查起訴。
    理  由
一、訊據被告周雙福固供承持其所有之菜刀追趕前往執行逮捕職務之警員，但矢口否
    認有以穢語辱罵警員、揚言「誰要抓我就要給你死」等語及揮刀砍向警員之事實
    ，辯稱：事發當日伊原在睡覺，該等人士將伊房門撞開，因伊甫睡醒神智未清，
    故不確定該等人士是否為警察。該等人士進屋後即先以棍子毆擊伊身體，伊始憤
    而持菜刀追趕，嗣因其中一人跌倒後，伊始知悉該等人士為警察，伊並無欺身上
    前揮刀砍人之動作，在場之警員至少有二人向伊開槍十餘發，伊身中二槍倒地，
    伊並無對執勤警員施強暴及侮辱警員之行為云云。惟查：
  (一)右揭事實，業據證人即被告之兄長及姪兒周川泉、乙○○於警訊及偵審中證述明
    確，核與證人即到場警員丁○○、丙○○二人於偵查及本院調查中所證情節相符
    。並有博愛醫院診斷證明書一紙（內載警員丁○○受有左肘、手背、右手挫擦傷
    ，右膝、左膝挫擦傷等傷害）；現場、周雙福中槍倒地後、丁○○受傷與衣褲破
    損情形及扣案菜刀之照片共廿一幀；暨財團法人臺灣基督長老教會新樓醫院麻豆
    分院（以下簡稱新樓醫院麻豆分院）九十一年十一月十九日診斷證明書及九十二
    年六月二日新樓麻歷字第九二一五二號函一紙（內載被告所受槍傷情形）附卷可
    稽，並有菜刀一把扣案可證。
  (二)本件被告周雙福因受槍傷住院，嗣於九十一年十一月十九日出院後先行解送臺灣
    臺南地方法院檢察署，並備文解送本院歸案，經內勤檢察官訊問後批示被告因本
    院另案通緝應移本院歸案，有該檢察署九十一年十一月十九日點名單及台南縣警
    察局善化分局九十一年十一月十九日善警刑字第０九一０００一五八二三號通緝
    案件移送書影本在卷可按（見偵查卷第四、七頁），故證人丙○○及丁○○於偵
    查中證述其等於上述時間前往被告住處，係因被告遭本院通緝而前往緝捕乙節即
    堪採信，是警員丁○○、丙○○及陳明典於上述時地確係執行逮捕通緝犯之職務
    ，已堪認定。
  (三)被告雖否認以三字經辱罵到場警員並揚言「誰要抓我就要給你死」、「要讓你死
    」云云，然查此部分事實，已經證人丁○○、丙○○於偵查中結證明確（見偵卷
    第十七頁背面、第十八頁），核與證人周川泉、乙○○於偵查中所述過程悉相符
    合（見偵卷第十三頁背面、第十四頁）。參以被告於警訊及偵查中先後供承其在
    屋內曾言及「誰敢抓我就要給你死」、「我作鬼也要拖你們，大家來地獄見面報
    仇」等語（見被告九十一年十一月六日警訊筆錄及偵查卷第十八頁背面），堪信
    證人丁○○、丙○○及周川泉前述互核一致之證言與事實相符，被告於審理時空
    言否認出言辱罵並恫嚇警員，自難憑信。
  (四)再警員丁○○係因被告持菜刀追趕而倒行退讓，嗣地形不熟而跌倒後，因被告身
    體前傾、持刀上舉接近警員丁○○，二人相距約一公尺達菜刀已可砍及警員丁○○之距離，丁○○即於被告未及下揮菜刀之前開槍射擊乙節，已據在場目擊開槍
    過程之證人乙○○於本院調查中詳述甚明（見本院九十二年四月一日訊問筆錄）
    ，核與證人丁○○所證情節吻合（見本院九十二年五月二日訊問筆錄），復與證
    人丙○○於偵查中所證：「黃員一直後退不慎跌倒，被告持刀要砍下時，黃員對
    他開一槍」等語相符（見偵查卷第十七頁背面、第十八頁）。是被告確於持刀追
    趕警員，且警員丁○○跌倒後，欺身上前達菜刀可觸及丁○○身體之距離，持刀
    上揮著手於砍向丁○○之行為，其辯稱並未趨前持刀砍向警員云云，亦屬避重就
    輕之詞，同無可採。
  (五)警員丁○○等三人會合後共同執行逮捕職務之時，其中二人著警察制服，一人著
    便服，且僅一人配帶警槍乙節，已據證人乙○○及丁○○於本院調查中一致陳明
    在卷（見本院九十二年四月二日及五月二日訊問筆錄）。而警員丁○○於朝向被
    告左胸開槍射擊之前，亦經表示警察執行逮捕通緝犯職務，且多次對空鳴槍之事
    實，復據證人周川泉、乙○○、丙○○及丁○○分別於警訊、偵查及本院調查中
    證述在卷，是被告辯稱初時不知前往其住處之人為警察云云，亦無足取。
  (六)被告另陳稱其因無故遭警持棍毆擊身體始憤而持刀追趕警察，且現場有多名警察
    對伊開槍，而伊則身中二槍云云。然查被告於警訊中已然供認「該員警持木棍撞
    開門時，撞到我，後來我到屋外庭院時，也有持木棍打我．．．（你到屋外時是
    否否手持菜刀？）是的．．．」等語（見被告九十一年十一月六日警訊筆錄），
    而被告係在新樓醫院麻豆分院病房內為上述供述，衡情應無遭受刑求威逼等不當
    訊問之情事，該等供述應係出於任意性之陳述，自堪採為認定事實之基礎。參諸
    證人周川泉於警訊中所證：警員因被告在屋外揮舞菜刀，故而以棍子打被告之手
    ，但仍無法將被告手上之刀子打下來等語（見該證人警訊筆錄），被告所辯遭警
    以木棍毆擊，應係在場警員命被告丟棄菜刀未果後，試圖以木棍敲擊以使被告手
    上之菜刀脫落，而非無故攻擊被告之動作，是被告此部分抗辯亦無足採為對其有
    利之認定。再者，現場僅警員丁○○朝被告發射一發子彈，此外之開槍動作均係
    對空鳴槍示警，迭據證人丁○○、乙○○於警訊及本院調查中證述甚明。而被告
    經送醫檢查結果，發現其身體左胸及背後共有二處傷口，經診斷認子彈係由左前
    胸進入後自後背穿出身體，復經前述新樓醫院麻豆分院九十二年六月二日新樓麻
    歷字第九二一五二號函敘述甚明，是被告僅受單一子彈造成之槍傷，亦堪認定，
    被告供稱二人以上之警員對其射擊十餘發子彈，且其身中二槍云云，與事實亦有
    未合。
  (七)綜上各節，被告於司法警察丁○○、丙○○、陳明典等三人共同執行逮捕通緝犯
    職務時，當場對警以三字經辱罵，且揚言如欲逮捕將殺死警員而脅迫執勤員警，
    並先持菜刀追趕警員，復於警員丁○○跌倒後趨前向上高舉菜刀而著手於傷害行
    為之事證均臻明確，其犯行已堪認定。
二、核被告之所為，係犯刑法第一百三十五條第一項妨害公務罪，及同法第一百四十
    條第一項侮辱公務員罪。而妨害公務及侮辱公務員罪，被害者為國家法益，並非
    公務員個人，故被告犯上開二罪其施暴及侮辱之公務員雖不止一人，惟被害國家
    法益仍係單一，應僅成立單一妨害公務及侮辱公務員罪。又被告所犯前開二罪，
    犯意各別，行為互異，並非以單一行為同時觸犯上述二罪名，故應分論併罰，公
    訴意旨認為被告所犯上開二罪係想像競合犯，尚有未洽。爰審酌被告前因另涉傷
    害罪名經本院發佈通緝，素行不佳，竟於制服警察依法執行職務之時，以菜刀利
    刃揮舞追趕且著手於傷害行為，目無法紀，嚴重藐視公權力，且其行為深具危險
    性，對於社會秩序之危害甚深，不宜輕縱，並參酌其犯罪之動機、目的、對於被
    害人丁○○造成之危害暨犯後未見悔意等一切情狀，分別量處如主文所示之刑，
    並定其應執行刑，以示儆懲。扣案之菜刀一把為被告所有，且供其犯罪所用之物
    ，已據被告供明在卷，併依刑法第三十八條第一項第二款宣告沒收之。
三、公訴意旨認被告係基於殺人之犯意，而實施揮舞菜刀追殺司法警察丁○○、陳明
    典、丙○○，同時大喊「要讓你死」等語，並高舉菜刀迎面朝向丁○○砍下等行
    為，因認被告另犯刑法第二百七十一條第二項第一項之殺人未遂罪名等語。惟：
    按殺人未遂與傷害之區別，應以有無殺意為斷，其是否為致命部位，有時雖可
    藉為認定有無殺意之心證，究不能據為絕對標準；又持刀砍人，是否有殺人之決
    意，原應參酌當時情況，觀其行為之動機，視其下手之情形，及砍向之部位，與
    受傷之輕重等等，以為綜合之判斷，殊不能僅以口頭之「給你死」或「殺」之語
    詞，即謂其有殺人之意思，此與對小孩之「你再淘氣就打死你」，或對成人之「
    你再嘮嘮叨叨就殺你」，不足以此即認其有殺人犯意者，正屬相同，最高法院十
    八年度上字第一三０九號判例及七十七年度台上字第一六０九號判決均足參照。
    本件被告與前往執行逮捕通緝犯職務之司法警察丁○○、丙○○、陳明典等三
    人素不相識且無宿怨，已據其等一致供明在卷，而被告之所以揮舞菜刀追趕警察
    ，係因其手遭警持木棍敲擊欲使手上菜刀脫落業如前述，衡情被告尚不致因此細
    故而驟起殺意。證人乙○○及丁○○雖於本院調查中均證述被告於警員丁○○
    跌倒後，身體前傾、持刀上舉接近警員丁○○達二人相距約一公尺達菜刀已可砍
    及警員丁○○之距離，但被告持刀揮舞追趕該等警員之同時，警員丁○○已然對
    空鳴槍示警多次（該證人於本院調查中證述共對空鳴槍六發），亦如前述，被告
    斷無不知在場之司法警察已然配帶警槍之理，故被告縱屬至愚且性情至為暴烈，
    亦無單獨持菜刀著手於殺害人數較眾且手執警槍之警員之理，否則豈非義和團再
    現。綜上判斷，被告此部分被訴事實，應係基於傷害他人身體之故意而著手於
    傷害之行為，並因警員丁○○之開槍自衛行為而未遂，而非出於殺人之意思，是
    公訴意旨認被告此部分另犯殺人未遂罪，亦有未洽。末按告訴乃論之罪，未經
    告訴者，應諭知不受理之判決，刑事訴訟法第三百零三條第三款分別定有明文。
    本件被告此部分所犯傷害未遂罪，依刑法第二百八十七條前段之規定，須告訴乃
    論。經查被告此部分行為之被害人丁○○、丙○○、陳明典三人均未曾對被告提
    出告訴，依上開規定，原應為不受理判決，然公訴意旨既認為此部分行為，與前
    述經論罪科刑之行為間存有想像競合犯之裁判上一罪關係，爰不另為不受理判決
    之諭知。
據上論斷，應依刑事訴訟法第二百九十九條第一項前段，刑法第一百三十五條第一項
、第一百四十條第一項、第五十一條第五款、第三十八條第一項第二款，罰金罰鍰提
高標準條例第一條前段，判決如主文。
中      華      民      國      九十二      年      七    月    十六    日
                    臺灣臺南地方法院刑事第五庭
                                          法  官   陳欽賢
右正本證明與原本無異。
如不服本判決，應於判決送達後十日內向本院提出上訴狀( 應附繕本 )。
                                          書記官   何小玉
中      華      民      國      九十二      年      七    月    廿一    日
附錄法條：
  刑法第一百三十五條第一項
    對於公務員依法執行職務時，施強暴脅迫者，處三年以下有期徒刑、拘役或三百
    元以下罰金。
  刑法第一百四十條第一項
    於公務員依法執行職務時，當場侮辱，或對於其依法執行之職務公然侮辱者，處
    六月以下有期徒刑、拘役或一百元以下罰金。


司法院資訊處製作；財團法人民間司法改革基金會備份。
